臺灣高雄地方法院刑事判決　　　　　　　95年度重訴字第85號
公　訴　人　臺灣高雄地方法院檢察署檢察官
被　　　告　丙○○
指定辯護人　本院公設辯護人甲○○
上列被告因殺人案件，經檢察官提起公訴（95年度偵字第12864
號），本院判決如下：
    主  文
丙○○殺人，處有期徒刑拾年捌月，褫奪公權陸年。扣案尼龍繩
壹條、棉製手套壹雙，均沒收。
    事  實
一、丙○○與張鴻範係夫妻，2 人具有家庭暴力防治法第3 條第
    1 款所定之家庭成員關係，且均同住於址設高雄市○○區○
    ○路120 巷59號之住處（下稱前開住處），並分別罹有中度
    精神障礙（惟未達精神耗弱之程度）、肢體障礙。2 人平日
    即爭執不斷，復自民國95年5 月2 日晚間8 時許起，又再度
    於前開住處內發生爭執，詎丙○○因聽聞張鴻範揚稱：其既
    因腳罹患疾病致不良於行，已無意再活，將先取丙○○生命
    後再自殺等語後，唯恐自身生命遭受張鴻範所害，乃頓萌殺
    人犯意，遂於同年月3 日凌晨4 時許，持剪刀1 把，由原係
    捆狀之自有尼龍繩中，剪取尼龍繩1 條（下稱前開尼龍繩）
    ，及另備置自有棉製手套1 雙（下稱前開棉製手套），以等
    待下手時機；進於同日凌晨6 時30分許，趁張鴻範仰躺在住
    處1 樓座椅旁之草蓆已幾近入睡、應未能立即反抗之際，先
    以前開尼龍繩，纏繞張鴻範頸部數圈後，繼而以已戴妥前開
    棉製手套之雙手用力猛拉該纏繞張鴻範頸部之尼龍繩，且及
    見張鴻範試圖掙脫，猶持續緊拉而未稍鬆手之殺害方式，致
    張鴻範受有舌骨骨折，頸部皮下組織1 處5X3 公分之瘀血，
    及頸部內部氣管及食道周圍組織有多處大小不一之瘀血等傷
    害，並因頸部遭外力壓迫而窒息死亡。嗣丙○○換下沾染張
    鴻範血液之Ｔ恤（下稱前開Ｔ恤）後，聯繫救護車於同日上
    午8 時10分許將張鴻範送醫救治，因救護人員研判張鴻範於
    到院前已死亡，且顯非病死或自然死，乃報請警方來院查扣
    丙○○所有、供殺害張鴻範所用之前開尼龍繩1 條、棉製手
    套1 雙，以及殺害張鴻範所穿著之前開Ｔ恤1 件，繼又經警
    另在前開住處內搜索、查扣剪刀1 把及尼龍繩1 捆，始悉全
    情。
二、案經高雄市政府警察局左營分局報請臺灣高雄地方法院檢察
    署檢察官偵查起訴。
    理  由
壹、證據能力方面
    卷附國軍左營醫院附設民眾診療服務處診斷證明書，經被告
    丙○○及其辯護人同意作為證據使用；本院審酌卷內並無事
    證顯示各該陳述之作成時、地與週遭環境，有何致令陳述內
    容虛偽、偏頗之狀況後，也認為適當，依刑事訴訟法第159
    條之5 第1 項之規定，為傳聞法則之例外，應有證據能力，
    合先敘明。
貳、實體方面
一、訊據被告丙○○就其係被害人張鴻範之妻，且其曾於前開時
    地，因恐遭張鴻範所害，乃以尼龍繩纏繞張鴻範頸部後用力
    猛拉之方式，致令張鴻範窒息死亡等事實均不否認，惟矢口
    否認有何殺人犯意，並辯稱：因丈夫張鴻範提到要先殺了我
    再自殺，我不希望與張鴻範一起死在住處內，才想把張鴻範
    勒昏後再外出求救，但因張鴻範一直掙扎，我在恐懼之下無
    法控制力道，才導致張鴻範窒息死亡云云（本院卷第96頁）
    。經查：
(一)被告與張鴻範係夫妻關係而同住於前開住處內，平日即爭執
    不斷，且2 人分別罹有中度精神、肢體障礙；及被告於95年
    5 月2 日晚間聽聞張鴻範揚稱：要取丙○○生命後再自殺等
    語後，因恐生命遭張鴻範所害，乃先於同年月3 日凌晨4 時
    許，備妥前開尼龍繩及棉製手套，進於同日凌晨6 時30分許
    ，趁張鴻範仰躺在座椅旁之草蓆、幾近入睡之際，以前開尼
    龍繩纏繞張鴻範頸部並穿戴前開棉製手套猛拉之方式，致張
    鴻範窒息死亡，嗣被告雖曾致電救護車將張鴻範送醫救治，
    惟張鴻範於抵達醫院時已無生命徵象，且對急救措施毫無反
    應，經研判於到院前已死亡等節，業據被告於本院審理中陳
    稱：我一直認為我與張鴻範之生活方式差異太大，但張鴻範
    不同意分居，所以彼此常有爭執，95年5 月2 日晚間8 時許
    起，我們2 人又再度爭吵，張鴻範說到他的腿已經變成這樣
    （指殘障），不想活了，要先殺我再自殺，我被嚇得快崩潰
    了，我不希望我們都死在住處內使得小孩沒有父母，所以才
    準備尼龍繩，另外又準備棉製手套以避免雙手受傷或繩子太
    滑；我用繩子纏繞張鴻範頸部當時，張鴻範是仰躺在草蓆上
    且未有任何反應，但因先前並未服用安眠藥，所以應尚未入
    睡；在我施力拉尼龍繩之期間，張鴻範曾試圖掙扎，我所穿
    著之Ｔ恤也曾沾染張鴻範之鼻血，等到張鴻範不再掙扎後，
    我有通知救護車前來，並換下沾染血液之Ｔ恤後，將該Ｔ恤
    連同棉製手套一起帶到醫院等語明確（本院卷第95至98頁）
    ，且有被告、張鴻範2 人之身分證、身心障礙手冊影本各1
    份（警卷第15至16頁）、國軍左營醫院附設民眾診療服務處
    診斷證明書1 份（警卷第14頁）等件在卷可稽。再者，由卷
    附現場照片（警卷第19至21頁）、張鴻範抵院時照片（警卷
    第17頁）各顯示：屬案發現場之前開住處1 樓，並未呈現顯
    著之傢俱位置偏移或物品散落情形、張鴻範於經救護車送抵
    醫院之際，頸部尚纏繞有經數次對折之尼龍繩1 條，且尼龍
    繩下方並留有數道相應之瘀痕等節；另佐諸卷附法務部法醫
    研究所鑑定書（臺灣高雄地方法院檢察署95年度相字第844
    號卷，下稱相卷，第37頁反面）所載：被告僅在頸部一帶留
    有傷勢，頸部以下，諸如四肢等處，則未留有因反抗造成之
    明顯傷勢乙節，確業足資認明：張鴻範應係在未能立即反抗
    、幾近入睡之際，遭被告以前開尼龍繩纏繞頸部數圈後、手
    戴棉製手套猛力拉扯窒息而死。此外，尚有前開尼龍繩1 條
    、棉製手套1 雙、被告於作案當時所穿著之前開Ｔ恤1 件，
    與剪刀1 把、尼龍繩1 捆扣案可稽，自均堪認定。
(二)被告以穿戴棉製手套後，緊拉纏繞於頸部之尼龍繩此一攻擊
    方式，致張鴻範受有舌骨骨折，頸部皮下組織1 處5X3 公分
    之瘀血，及頸部內部氣管及食道周圍組織有多處大小不一之
    瘀血等傷害，並因頸部遭外力壓迫而窒息死亡，亦即張鴻範
    之死亡結果與被告之攻擊行為間，存有相當因果關係等情，
    也俱為被告所不爭執，並經臺灣高雄地方法院檢察署檢察官
    督同法醫師相驗明確，而製有相驗屍體證明書（相卷第18頁
    ）、相驗筆錄（相卷第13至15、16至17頁）、驗斷書（相卷
    第19至28頁）及解剖相片數張（相卷第29至31頁）等件附卷
    可稽，復更經送請法務部法醫研究所鑑定確認無訛，有該所
    鑑定書1 份在卷可稽（相卷第35至42頁），自亦堪認明。
(三)人體頸部分布有主要之氣管，如持續遭受壓迫、堵塞，極可
    能因缺氧而造成死亡之結果，本為眾所週知；又張鴻範於遭
    受被告之攻擊後，非僅頸部內部氣管周圍組織有多處瘀血，
    舌骨甚已骨折，業如前述，足徵被告於行兇之際，用力甚猛
    ，則被告於遂行攻擊行為之際，確有致張鴻範於死之意至明
    ，其空言否認，無足採取。至被告於張鴻範死亡之後，致電
    救護人員前來急救，本要難認係有效之救助行為；況行為時
    之犯意與事後救助行為之有無，核屬二事，事後曾有救助行
    為一節，更無由逕予行為時並無殺人犯意等視，從而被告之
    辯護人另執被告於案發後曾致電救護人員前來急救乙情，推
    謂被告並無殺人之意，也顯屬無據至明。
(四)證人即承辦本案之員警丁○○，於本院審理中結證稱：當天
    我是分局之值日幹部，我接獲分局勤務中心之通報說有死者
    （指張鴻範，下同）遭送往海軍總醫院，且該名死者頸部還
    纏繞有繩子，顯然是遭勒斃的，本案可能係他殺之命案後，
    立即前往案發地點，也就是死者住處準備進行勘查，但因見
    大門上鎖而未能入內，在等待被告返回住處開門期間，我曾
    向鄰居查訪，鄰居不願答覆死者與被告平日感情之好壞，只
    說他們從昨晚開始，一連吵了好幾個小時，吵到早上快6 點
    才沒有聲音；當被告返回住處要開門時，表情很緊張，鑰匙
    一直取不出來，我問起死者死因，被告表示她早上起床發現
    先生不知道怎樣被勒斃了云云，我依據上述各該情形研判可
    能係被告下手殺害死者的，所以進而向被告表示如有因遭受
    家暴、一時氣憤失手殺人，我願意盡可能提供協助，被告聽
    聞後表示要等進入屋子後再說，入屋後，被告就開始講述自
    己與死者的事情，最後才說死者是他殺死的，並交待繩子的
    來源等語綦詳（本院卷第84、86、85、84頁），與被告自承
    ：我是進屋後才向本案員警表示係我下手殺害張鴻範一情（
    本院卷第87頁），互核大致相符，自堪採信，則本案承辦員
    警丁○○在被告首次自白犯行前，業依死者頸部纏有繩子之
    死亡情狀、查訪鄰居所得之資訊、被告神色緊張等客觀事項
    ，推認明被告可能涉有本案犯嫌，顯可堪認明。
(五)被告固罹有中度精神障礙，惟被告於行為時，雙手穿戴有棉
    製手套以避免雙手受傷或繩子太滑不易施力，且於行為後，
    即脫換身上沾染張鴻範血液之Ｔ恤等情，均已如前述，足徵
    被告於案發前，乃尚知備妥便利施力之相關工具以遂其犯行
    ，及於案發之後，也旋知換穿其他未沾染犯罪跡證之衣物，
    以低減自身遭懷疑涉嫌之程度，則被告為本案犯行時之知覺
    、辨識能力，及依各該知覺、辨識行止之能力，應尚未遭受
    其所罹精神疾病之明顯影響。復次，本院委請行政院退除役
    官兵輔導委員會高雄榮民總醫院就被告為本案犯行時之精神
    狀況進行鑑定結果，該院亦認：被告雖自85年起即陸續前往
    該院精神科治療，診斷為「情感性精神分裂症」，持有身心
    障礙手冊（精障中度）。近2 年來尚規律回診，情緒、睡眠
    尚可，並無明顯妄想或幻覺等症狀。此外，本次心理衡鑑顯
    示被告在思考的邏輯性與一致性尚合宜，對外在事務之組織
    規劃能力尚可，但情感方面，做決定時易受情緒的影響，情
    緒控制較一般人差。被告雖長期罹患精神疾病，其精神狀態
    、判斷力有些許退化，但與一般人相較，並未有十分明顯之
    障礙，是以研判案發當時被告之精神狀態，並未到達「精神
    耗弱」或「心神喪失」之程度等情，有該院95年12月4 日高
    總精字第0950014010號函附之精神狀況鑑定書存卷可憑（本
    院卷第68至72頁），是以被告於為本案犯行之際，並未因其
    所罹之精神疾病而陷於精神耗弱或心神喪失之狀況，也至為
    顯明。
二、按家庭暴力者，謂家庭成員間實施身體或精神上不法侵害之
    行為；又家庭暴力罪者，謂家庭成員間故意實施家庭暴力行
    為而成立其他法律所規定之犯罪；家庭暴力防治法第2 條第
    1 項、第2 項分別定有明文。查被告與張鴻範為配偶關係，
    前已敘及，2 人屬家庭暴力防治法第3 條第1 款所稱之家庭
    成員關係，而被告殺害張鴻範，已屬家庭成員間實施身體上
    不法侵害之行為，即為家庭暴力防治法第2 條第1 項之家庭
    暴力，且構成刑法上之殺人罪，惟因家庭暴力防治法之上開
    規定並無罰則之規定，是以應僅依刑法殺人罪之規定予以論
    罪科刑，公訴人未予論及家庭暴力防治法之相關規定，尚有
    疏漏，應補充之。從而核被告所為，乃係犯刑法第271 條第
    1 項之殺人罪；至被告行為後，刑法諸多條文雖經修正，並
    於95年7 月1 日施行，惟於本案所應適用之刑法第271 條尚
    非屬該次修正之列，是以本案不生新舊法比較之問題，也併
    指明。末本案之承辦員警早於被告自白犯行前前，即認明被
    告涉犯本案，已如前述，則被告自不符合自首之規定，亦併
    敘明。
三、本院審酌被告枉顧其與張鴻範間之夫妻情誼，竟以尼龍繩纏
    繞頸部後持續緊拉之方式，奪取張鴻範之生命，造成張鴻範
    死亡此一無以彌補之重大損害；又被告攻擊張鴻犯之過程中
    ，尚造成張鴻範舌骨骨折之結果，也足徵被告行為之際用力
    甚猛。惟念被告於偵審程序中，就自身殺害張鴻範之客觀情
    節，始終坦承不諱，且頗具悛悔之意，犯後態度尚可；又被
    告罹有中度精神障礙，雖於行為當時之精神狀態，並未到達
    「精神耗弱」或「心神喪失」之程度，然情緒控制較一般人
    差，且精神狀態、判斷力亦有退化，有卷附前開精神狀況鑑
    定書足按（第72頁），是以方在張鴻範之言詞刺激下，因恐
    生命確遭張鴻範所害而起意殺害張鴻範之犯罪動機、目的。
    末並斟酌被告之生活狀況（平日擔任家管，經庭經濟狀況貧
    寒），品行（除本案外，僅有1 次竊盜緩刑前科），智識程
    度（高職畢業）等一切情狀，爰量處如主文所示之刑。末從
    刑附屬於主刑，除法律有特別規定外，依主刑所適用之法律
    （最高法院95年5 月23日第8 次刑事庭會議決議參照），而
    本案依被告所犯殺人罪之性質及手段，有褫奪公權之必要，
    爰依刑法第37條第2 項之規定宣告褫奪公權6 年。
四、供被告執犯本案所用之扣案尼龍繩1 條、棉製手套1 雙，俱
    屬被告所有，業據被告陳明在卷（本院卷第95頁），應依刑
    法第38條第1 項第2 款、第3 項，宣告沒收。至扣案被告於
    作案當時所穿著之Ｔ恤1 件，非屬犯案工具，另查扣自被告
    前開住處內之剪刀1 把及尼龍繩1 捆，也核與本案犯行尚欠
    缺直接相關，本院自均無由為沒收之宣告，也併指明。
據上論斷，應依刑事訴訟法第299 條第1 項前段，家庭暴力防治
法第2 條第2 項，刑法第271 條第1 項、第37條第2 項、第38條
第1 項第2 款、第3 項，判決如主文。
本案經檢察官乙○○到庭執行職務。
中　　華　　民　　國　　96　　年　　1 　　月　　30　　日
                  刑事第十庭  審判長法　官  陳玉聰
                                    法　官  楊淑珍
                                    法　官  莊珮吟
以上正本證明與原本無異。
如不服本判決，應於判決送達後10日內，向本院提出上訴狀。
中　　華　　民　　國　　96　　年　　1 　　月　　30　　日
                                    書記官  蔡妮君
附錄本案所犯法條：
《刑法第271條第1 項》
殺人者，處死刑、無期徒刑或10年以上有期徒刑。
